【裁判字號】    99,重訴,559
【裁判日期】    990813
【裁判案由】    拆屋還地等
【裁判全文】
臺灣臺北地方法院民事判決             99年度重訴字第559號
原      告  王垂寅
            陳學淦
            陳正平
共      同
訴訟代理人  許獻進律師
被      告  陳周彭錐
            陳孟煌即陳榮生之.
            陳孟煉即陳榮生之.
            魏陳椿櫻即陳榮生.
兼上列4人
訴訟代理人  陳文櫻即陳榮生之.
上列當事人間請求拆屋還地等事件，本院於中華民國99年8月18
日言詞辯論終結，判決如下：
    主  文
被告應將坐落於台北市○○區○○路四小段35地號及35之2地號
土地上之建物即門牌號碼台北市○○路○段50巷14弄18號（如附
圖所示A、B斜線部分，面積30平方公尺）及台北市○○路○段50
巷8弄7號（如附圖所示C、D、E、F斜線部分，面積64平方公尺）
之房屋拆除，並將上開土地返還予原告及其他共有人。
訴訟費用由被告負擔。
本判決於原告以新台幣壹佰拾柒萬貳仟肆佰元供擔保後，得假
執行。但被告如以新臺幣肆佰壹拾壹萬柒仟貳佰元為原告預供擔
保，得免為假執行。
    事實及理由
壹、程序部分：
一、按共同訴訟之被告數人，其住所不在一法院管轄區域內者，
    各該住所地之法院俱有管轄權。民事訴訟法第20條本文定有
    明文。是本件被告魏陳椿櫻住所地雖在台北縣板橋市○○路
    ○段387巷5之3號，惟其餘被告住所地均在本院轄區內，是本
    院對其仍有管轄權。
二、又按訴狀送達後，原告不得將原訴變更或追加他訴，但有下
    列各款情形之一者，不在此限：(二)請求之基礎事實同一者。
    (七)不甚妨礙被告之防禦及訴訟之終結者，民事訴訟法第255
    條第1項第2款、第7款定有明文。本件原告原起訴聲明請求
    ：「(一)被告陳榮生、陳周彭錐應將坐落於台北市○○區○○
    路4小段35地號及35之2地號土地上（如附圖所示斜線部分面
    積76.8平方公尺，實際面積容實測後補正）之建物即門牌號
    碼台北市○○路○段50巷14弄18號及台北市○○路○段50巷8
    弄7號之房屋拆除，並將上開土地返還予原告及其他共有人
    。(二)原告願供擔保，請准宣告假執行。」，惟被告陳榮生於
    起訴前即已死亡，嗣原告於民國99年7月26日撤回對被告陳
    榮生之起訴，並追加被告陳榮生之繼承人即被告陳孟煌、陳
    孟煉、魏陳椿櫻、陳文櫻等人為被告，且變更訴之聲明為：
    「(一)被告等應等將坐落於台北市○○區○○路4小段35地號
    及35之2地號土地上之建物即門牌號碼台北市○○路○段50
    巷14弄18號（如附圖所示A、B斜線部分，面積30平方公尺）
    及台北市○○路○段50巷8弄7號（如附圖所示C、D、E、F斜
    線部分，面積64平方公尺）之房屋拆除，並將上開土地返還
    予原告及其他共有人。(二)原告願供擔保，請准宣告假執行。
    」，核原告變更聲明與上開法條意旨相符，應予准許。
貳、實體部分：
一、原告起訴主張：
    原告等3人為坐落於台北市○○區○○路4小段35及35-2地號
    土地（下稱系爭土地）之分別共有人，雖被告等之被繼承人
    即訴外人陳榮生（84年7月1日死亡）分別於44年2月9日及63
    年7月8日向訴外人蘇及曾輝松購買坐落於系爭土地上未經
    登記之建物即門牌號碼為台北市○○路○段50巷14弄18號及
    台北市○○路○段50巷8弄7號之房屋（下稱系爭房屋），而
    取得系爭房屋之事實上處分權。惟被告等之被繼承人陳榮生
    並未獲得系爭土地之所有權人即原告與其他共有人之同意，
    竟擅自使用系爭土地，顯屬無權占有系爭土地，業已構成不
    當得利之情形，雖經原告以存證信函催告被告等出面協商，
    然均遭其拒絕。為此，原告爰依民法第767條、第821條及第
    179條之規定，訴請被告等將系爭土地上之系爭房屋拆除，
    並將無權占用之土地返還予原告及其他共有人等語。並聲明
    ：(一)被告等應等將坐落於台北市○○區○○路4小段35地號
    及35之2地號土地上之建物即門牌號碼台北市○○路○段50巷
    14弄18號（如附圖所示A、B斜線部分，面積30平方公尺）及
    台北市○○路○段50巷8弄7號（如附圖所示C、D、E、F斜線
    部分，面積64平方公尺）之房屋拆除，並將上開坐落土地返
    還予原告及其他共有人。(二)原告願供擔保，請准宣告假執行
    。
三、被告則以：
    系爭房屋係被告等之被繼承人陳榮生分別於44年2月9日及63
    年7月8日向訴外人蘇及曾輝松購買的，有不動產賣渡證書
    及不動產買賣契約書為證，而被告等在此已居住50多年了，
    系爭房屋所坐落之基地地價稅亦是其等繳納；且當初買賣標
    的包含土地及房屋，雖其後因故未辦理過戶登記，然系爭房
    屋所坐落之基地分屬系爭土地之共有人即訴外人陳不所有，
    而系爭土地之各共有人均個別有分配使用之土地，並有分管
    契約之協議，是被告等非無權占有系爭土地，原告之請求顯
    無理由等語置辯。並聲明：(一)原告之訴及其假執行之聲請均
    駁回。(二)如受不利判決，被告願供擔保請准宣告免為假執行
    。
四、兩造不爭執之事項：
  (一)原告等3人為坐落於台北市○○區○○路4小段35地號及35之
    2地號土地之分別共有人，其中原告王垂寅部分：登記日期
    分別為74年7月29日、70年5月12日，登記原因為繼承，權利
    範圍為849/84,000；原告陳學淦部分：登記日期為66年3月
    21日，登記原因為繼承，權利範圍為1/90；原告陳正平部分
    ：登記日期為73年5月11日，登記原因為繼承，權利範圍為
    8/600。
  (二)被告等之被繼承人即陳榮生（84年7月1日死亡）曾分別於44
    年2月9日及63年7月8日向訴外人蘇及曾輝松購買坐落於系
    爭土地上未辦理登記之建物即門牌號碼為台北市○○路○段
    50巷14弄18號及台北市○○路○段50巷8弄7號之房屋，取得
    系爭房屋之事實上處分權，被告等人為陳榮生之繼承人，繼
    受該房屋之事實上處分權。
  (三)原告曾於98年8月4日以台北信維郵局存證信函第7316號函催
    告訴外人陳榮生及被告陳周彭錐出面協商無權占有系爭土地
    之相關事宜。
五、得心證之理由：
    原告主張被告等所有之系爭房屋無權占有原告所有之系爭土
    地，爰依民法第767條、第821條及第179條之規定，訴請被
    告等將系爭房屋拆除，並將無權占有之土地返還予原告及其
    他共有人，但為被告所否認，並以前揭情詞置辯，是以，本
    件之爭點即為：(一)被告等是否無權占有系爭土地？(二)原告依
    民法第767條、第821條及第179條之規定，訴請被告等將系
    爭房屋拆除，並將無權占有之土地返還予原告及其他共有人
    ，是否有理由？茲分述如下：
  (一)被告等無法證明有權占有系爭土地：
  1.按請求履行債務之訴，除被告自認原告所主張債權發生原因
    之事實外，依民事訴訟法第277條前段之規定，應先由原告
    就其主張之此項事實，負舉證之責任。若原告已盡舉證責任
    後，被告於其抗辯之事實，亦應負證明之責任。易言之，原
    告就其應為舉證事項已有相當之證明，被告欲否認其主張者
    ，即不得不更舉反證，證明其反對主張之事實。倘被告未能
    提出確切之反證，則原告對其主張之事實既已為相當之證明
    ，自堪信為真實。
  2.經查，原告等3人為坐落於台北市○○區○○路4小段35地號
    及35之2地號土地之分別共有人，其中原告王垂寅部分：登
    記日期分別為74年7月29日、70年5月12日，登記原因為繼承
    ，權利範圍為849/84,000；原告陳學淦部分：登記日期為66
    年3月21日，登記原因為繼承，權利範圍為1/90；原告陳正
    平部分：登記日期為73年5月11日，登記原因為繼承，權利
    範圍為8/600，有原告提出之土地登記謄本在卷可稽，且為
    被告所不爭執，是原告等人主張其為系爭土地之共有人一節
    ，應堪信實，而得採信。
  3.按各共有人按其應有部分，對於共有物之全部雖有使用收益
    之權。惟未經共有人協議分管之共有物，共有人對共有物之
    特定部分占用收益，仍須徵得他共有人全體之同意。其未經
    他共有人同意而就共有物之全部或一部任意占用收益，即屬
    侵害他共有人之權利，他共有人得本於所有權請求除去其妨
    害或請求向全體共有人返還占用部分。最高法院81年度台上
    字第1818號裁判意旨足參。是土地之共有人未經協議分管，
    且未徵得他共有人全體之同意，即就共有物之特定部分占用
    收益，即屬侵害他共有人之權利，仍屬無權占有。
  4.經查，本件被告雖辯稱系爭房屋乃其被繼承人陳榮生向訴外
    人蘇及曾輝松所購買，而訴外人蘇是向其前手陳不所購
    得；訴外人曾輝松是向其前手陳標所購得，姑不論最初興建
    系爭房屋者是否為系爭土地之共有人，即使為系爭土地之共
    有人，揆諸前揭裁判意旨所示，其於共有土地上就特定部分
    搭建房屋居住使用，尚應先取得分管之協議，或徵得他共有
    人全體之同意，否則仍屬無權占有甚明。本件被告對於系爭
    房屋落坐系爭土地具有合法之權源，即共有人間之分管之協
    議或已徵得他共有人全體之同意等情，並未提出證據足資證
    明，則被告空言主張有權使用系爭土地，應非真實，並不足
    採。
  5.再者，無權占有他人土地興建之房屋，後手雖是給付價金而
    購買該房屋，該房屋之買受人，亦無法因此而取得合法占有
    使用坐落土地之權利。是以，本件被告縱使曾出錢向他人購
    買系爭房屋，若無法提出反證證明出賣系爭房屋者確實有權
    使用坐落之土地，尚不能單純因被告係出錢向他人購買系爭
    房屋，即得認為有權占有使用原告共有之土地，被告所辯，
    洵屬誤會，委無足採。
  6.末按單純之沈默，與默許同意之意思表示不同，對無權占有
    人之使用未加異議，僅單純沈默而未為制止者，不生任何法
    律效果，亦非默許同意繼續使用（司法院大法官會議釋字第
    107號解釋意旨足參）。本件被告雖陳稱居住於系爭房屋達
    50年餘年，未曾有其他共有人異議或反對云云，惟本件被告
    確未證明已取得全體共有人之同意而繼續使用，至於其他共
    有人單純沈默而未為制止之行為，與默許同意有異，並不因
    此而生任何法律效果，是被告所辯，亦非可採。
  7.承上，本件被告未能證明最初興建系爭房屋者，係基於共有
    人間之分管之協議或取得全體共有人之同意而有權使用系爭
    土地，故縱使被告確實是出錢向他人購買系爭房屋，仍無卸
    於無權占有系爭土地之責，是原告主張被告無權占有使用原
    告所共有之土地，應屬事實，而得採信。
  (二)原告依民法第767條、第821條及第179條之規定，訴請被告
    等將系爭房屋拆除，並將無權占有之土地返還予原告及其他
    共有人，依法有據：
  1.按民法第821條之規定，各共有人對於第三人，得就共有物
    之全部，為本於所有權之請求，此項請求權既非必須由共有
    人全體共同行使，則以此為標的之訴訟，自無由共有人全體
    共同提起之必要。所謂本於所有權之請求權，係指民法第76
    7條所規定之物權的請求權而言，故對於無權占有或侵奪共
    有物者，請求返還共有物之訴，得由共有人中之一人單獨提
    起，惟依民法第821條但書之規定，應求為命被告向共有人
    全體返還共有物之判決（最高法院28年上字第2361號著有判
    例足參）。又各共有人按其應有部分，對於共有物之全部，
    有使用收益之權，如共有人逾越其應有部分之範圍使用收益
    時，即係超越其權利範圍而為使用收益，其所受超過利用，
    即屬不當得利（參照最高法院72年度台上字第4737號裁判意
    旨）。是以，共有人尚且如此，遑論非土地之共有人而無權
    占有他人土地使用，自構成不當得利。
  2.經查，本件被告並非系爭土地之共有人，而系爭房屋為未辦
    理登記之建築物，被告等人之被繼承人陳榮生向他人購買所
    得，實取得系爭房屋之事實上處分權，嗣被告等人於陳榮生
    死亡後，概括繼承系爭房屋之事實上處分權。惟被繼承人陳
    榮生雖出錢購買系爭房屋，惟被告等人未能證明有合法使用
    系爭土地之權利，自屬無權占有系爭土地，並有不當得利，
    是原告基於系爭土地之共有權，依民法第767條、第821條及
    第179條之規定，訴請被告應將系爭房屋拆除後，將系爭土
    地返還予原告及其他共有人，依法有據，為有理由。
六、綜上所述，本件原告等人為系爭土地之共有人，而系爭房屋
    係向他人購買所得，惟被告未能舉證證明最初興建房屋者有
    權使用系爭土地，是被告仍屬無權占有使用而有不當得利。
    從而，原告依民法第767條、第821條及第179條之規定，訴
    請被告應將坐落於台北市○○區○○路4小段35地號及35 之
    2地號土地上之建物即門牌號碼台北市○○路○段50巷14弄18
    號（如附圖所示A、B斜線部分，面積30平方公尺）及台北市
    ○○路○段50巷8弄7號（如附圖所示C、D、E、F斜線部分，
    面積64平方公尺）之房屋拆除，並將上開土地返還予原告及
    其他共有人，洵屬有據，為有理由，自應准許。
七、假執行之宣告：
    兩造陳明願供擔保請為宣告假執行或免為假執行，經核均與
    規定相符，爰分別酌定相當之擔保金額予以宣告。
八、據上論結：
    本件原告之訴為有理由，依民事訴訟法第85條第2項、第390
    條第1項、第390條第2項，判決如主文。
中    華    民    國    99    年    8     月    13    日
                  民事第六庭    法  官  陶亞琴
以上正本係照原本作成
如對本判決上訴，須於判決送達後20日內向本院提出上訴狀。如
委任律師提起上訴者，應一併繳納上訴審裁判費。
中    華    民    國    99    年    8     月    13    日
                                書記官  曹瓊文

司法院資訊處製作；財團法人民間司法改革基金會備份。
